【裁判字號】    98,訴,892
【裁判日期】    990129
【裁判案由】    給付貨款
【裁判全文】
臺灣臺北地方法院民事判決               98年度訴字第892號
原      告  臺灣新光商業銀行股份有限公司
法定代理人  丁○○
訴訟代理人  陳建成律師
            己○○
複 代理 人  甲○○
被      告  家福股份有限公司
法定代理人  戊○○Patri.
訴訟代理人  乙○○
            陳世英律師
參  加  人  陸弘股份有限公司
法定代理人  丙○○
訴訟代理人  楊肅欣律師
上列當事人間給付貨款事件，本院於中華民國99年1月15日言詞
辯論終結，判決如下：
    主  文
被告應給付原告新臺幣肆佰捌拾捌萬壹仟壹佰伍拾伍元，及自民
國九十七年十月十八日起至清償日止，按年息百分之五計算之利
息。
原告其餘之訴駁回。
訴訟費用由被告負擔百分之九十九，餘由原告負擔。
本判決第一項於原告以新臺幣壹佰陸拾萬元為被告供擔保，得
假執行。但被告以新臺幣肆佰捌拾捌萬壹仟壹佰伍拾伍元或同面
額之國泰世華銀行營業部無記名可轉讓定期存單為原告預供擔保
得免為假執行。
原告其餘假執行之聲請駁回。
    事實及理由
壹、程序方面
    按當事人喪失訴訟能力或法定代理人死亡或其代理權消滅者
    ，訴訟程序在有法定代理人或取得訴訟能力之本人承受其訴
    訟以前當然停止；第168 條至第172 條及前條所定之承受訴
    訟人，於得為承受時，應即為承受之聲明；他造當事人，亦
    得聲明承受訴訟；承受訴訟之聲明有無理由，法院應依職權
    調查之；訴訟程序於裁判送達後當然停止者，其承受訴訟之
    聲明，由為裁判之原法院裁定之，民事訴訟法第170條、第
    175 條、第177 條第1 項及第3 項分別定有明文。查被告家
    福股份有限公司之法定代理人原為羅家樑，嗣分別於98年6
    月4 日、98年9 月23日變更為杜博華及戊○○，並於98年9
    月23日具狀聲明承受訴訟，有被告公司之公司變更登記表可
    稽，核無不合，應予准許。
貳、實體方面
一、原告起訴主張：
  (一)訴外人翔鳳食品股份有限公司（下稱翔鳳公司）於96年間向
    原告辦理融資，並與原告簽訂國內應收帳款受讓管理合約書
    （下稱系爭合約書），依系爭合約書第1 條第2 款約定，翔
    鳳公司應將對所有經原告選定之買方因銷貨或提供勞務等取
    得之所有應收帳款債權（含現有及將來發生，且不論該等應
    收帳款債權是否為原告所核准額度內之帳款債權）讓與原告
    ，即係以應收帳款債權融資方式，受讓翔鳳公司對特定買受
    人基於買賣契約、勞務契約或其他債權契約得向特定買受人
    請求於一定清償日給付一定金錢之應收帳款債權。翔鳳公司
    將其對被告之債權讓與予原告後，於96年3 月間通知被告自
    文到日起將其對被告收取應收帳款之權利（但不包括義務）
    轉讓予原告，且原告不需負擔交易標的物及權利的瑕疵擔保
    責任，並請被告將所有到期之應收帳款逕寄予原告，或電匯
    至原告七賢分行備償專戶 (帳號:0000-00-000000- 0) ，經
    被告簽立債權轉讓同意書 (下稱系爭同意書），同意翔鳳公
    司將應付款項於扣除退貨、商品服務費用、退佣及其他經雙
    方同意扣除之款項後，轉讓第三人（即原告），是本件債權
    讓與業依民法第297 條規定通知被告而對被告發生效力。詎
    翔鳳公司於97年7 月間退票倒閉，被告以須先釐清雙方權利
    義務後再行付款為由拒付款項，原告遂於97年7 月18日以存
    證信函促請被告將其應支付翔鳳公司之貨款匯至上述專戶，
    然被告於97年7 月月21日覆函其已於96年3 月15日收到翔鳳
    公司之存証信函，爾後即依該通知將所有到期之帳款逕匯至
    原告七賢分行，請無需再次通知等語，惟被告迄今仍未給付
    應給付之款項。經原告於97年11月11日查詢被告之網路供應
    商服務管理系統，被告應付而未付之翔鳳公司帳款，被告於
    扣除所有應扣之款項後，全部應付帳款為新臺幣（下同）9,
    769,086 元，最後付款日為97年10月17日，惟被告卻未於上
    開期日將款項匯至上述專戶，直至97年12月1 日方給付部份
    貨款計4,868,971 元，扣除手續費115 元，尚餘490 萬元迄
    今仍未給付。爰依系爭合約書及債權讓與法律關係請求被告
    給付490 萬元之款項等語，並聲明：被告應給付原告490
    萬元，及自97年10月18日起至清償日止按年息百分之5 計算
    之利息。願供擔保請准宣告假執行。
  (二)對被告抗辯之陳述
  1.參加人係於97年7月10日與翔鳳公司簽訂債權移轉協議書，
    並於97年7月16日以存證信函通知被告，被告於97年7月17日
    收受，足見原告確為受讓在先之受讓人，參加人係受讓在後
    之受讓人，因此參加人請求被告給付該等應收帳款顯無理由
    。又觀諸原告與翔鳳公司所簽訂系爭合約書第1條第2款、第
    3條第12款約定，可見翔鳳公司讓與原告者為其對被告所得
    收取之應收帳款債權全部。
  2.依全國性自有品牌商品合約（下稱全國性合約）第17條第5
    項約定，應係指供應商未取得被告之書面同意而擅自將債權
    轉讓予第三人致被告涉訟之情形而言。原告與翔鳳公司間之
    債權讓與業經被告同意，顯見就本件債權讓與而言，並無任
    何爭執存在，被告拒為給付即無理由，是被告不得援引其與
    翔鳳公司所簽訂之全國性合約而主張扣抵任何費用。又費用
    負擔同意書中原告所同意負擔費用者，乃係因翔鳳公司與原
    告間債權讓與發生爭議，致原告與被告因涉訟所生之費用，
    然本件債權讓與已經被告同意，且原告自96年1月受讓該等
    應收帳款債權後，被告從未就債權讓與之效力有所爭執，況
    原告為第一受讓人，亦為合法之受讓人，依法被告即應將該
    等應收帳款給付原告，被告拒不給付，致原告依法行使權利
    提起本件訴訟，此訴訟程序所造成之費用暨不利益，應係可
    歸責於被告之事由所致，理應由被告自行承擔該等不利益。
    再者，被告以每一審級為10萬元之律師費為標準而為預扣，
    其預扣金額顯不合理。
  3.原告請求之金額為490萬元，而被告自承之金額為4,881,155
    元，兩者相差18,845元，乃因被告扣除97年11月20日及97年
    12月24日2個月之資訊處理費各9,450元，惟翔鳳公司業於97
    年7月間倒閉，雙方事後已無任何交易，自無須再使用上開
    管理系統，依使用者付費原則，翔鳳公司既已無使用該管理
    系統，當無產生該筆資訊處理費之可能，故被告扣除97年11
    月20日及97年12月24日二筆之資訊處理費，顯不合理。
二、被告則以：
    原告與翔鳳公司於96年1 月31日訂有系爭合約書，翔鳳公司
    並於96年3 月13日以存證信函通知伊債權讓與之情事，伊遂
    於96年3 月20日出具系爭同意書予翔鳳公司，惟另參加人陸
    弘公司亦主張於97年7 月10日自翔鳳公司受讓對被告4,600,
    055 元之債權，並於97年7 月16日以存證信函通知被告債權
    讓與之情事。依系爭合約書第1 條第1 款約定，原告與翔鳳
    公司間之債權讓與係屬於將來債權之讓與，而翔鳳公司對於
    伊之債權讓與，應於收受帳款後始生移轉之效力。翔鳳公司
    對伊之應收帳款發生時期皆發生於97年7 月15日之前，因此
    應該於應收帳款發生之時即生移轉予原告之效力。依民法第
    297 條之規定，參加人陸弘公司之債權讓與通知係97年7 月
    16日到達伊，晚於97年7 月15日，理當無對伊主張債權受讓
    人地位之餘地。翔鳳公司將對伊之債權重複移轉與原告及參
    加人陸弘公司，因此所產生之費用應為被告與翔鳳公司間所
    簽訂之全國性合約書第17條第5 項約定之範圍內，而應予扣
    抵合理預估之費用（包括但不限於訴訟費用及律師費用）共
    計888,446 元。另自97年7 月至10間，被告與翔鳳公司仍有
    交易往來，每月之資訊處理費均已包含且一併記入該月之帳
    目總金額，然97年11月、同年12月因被告與翔鳳公司已無交
    易往來，但仍有帳務須處理，故翔鳳公司仍須給付9,450元
    之資訊處理費等語，資為抗辯。並聲明：原告之訴駁回。
    如受不利判決，願供現金或等面額之國泰世華銀行營業部
    無記名可轉讓定期存單為擔保，請准宣告免為假執行。
三、參加人陳述略以：
    翔鳳公司因積欠參加人陸弘公司借款802 萬元未返還，而將
    對被告之代工收帳債權4,600,055 元轉讓與原告，並訂有債
    權轉讓協議書，參加人陸弘公司依民法第297 條規定，於97
    年7 月16日將債權讓與之事實通知被告。翔鳳公司每個月將
    對被告之應收款項債權，以發票金額向原告按75％至80％比
    例融資，翔鳳公司於支付利息及相關費用後如有賸餘應將餘
    額歸還翔鳳公司，亦係指該餘額非為翔鳳公司債權轉讓給原
    告之範圍，是原告應將97年4 月後之部分按每月結算之金額
    提出並依法轉讓與參加人陸弘公司。
四、兩造不爭執之事實： (詳見本院98年6 月4 日言詞辯論筆錄
    ，見本院卷第80頁）
  (一)翔鳳公司與原告於96年1 月31日簽訂國內應收帳款受讓管理
    合約書。96年1 月31日及96年12月13日各簽訂1 份國內應收
    帳款受讓管理同意書。
  (二)翔鳳公司將對被告之債權讓與原告，於96年3 月13日以高雄
    41支郵局185 號存證信函通知被告債權讓與情事，被告於96
    年3 月15日收受上開存證信函，且於96年3 月20日簽訂債權
    轉讓同意書。
  (三)參加人陸弘公司與翔鳳公司於97年7 月10日簽訂債權移轉協
    議書，並於97年7 月16日以大林郵局66號存證信函通知被告
    債權讓與事宜，被告於97年7 月17日收受上開信函。
五、兩造爭執之事實： (詳見本院98年6 月4 日言詞辯論筆錄，
    見本院卷第80頁）
  (一)翔鳳公司對被告之債權餘額若干？
  (二)翔鳳公司將債權讓與原告後，又於97年7 月10日與陸弘公司
    訂立債權移轉協議書，並於97年7 月16日通知被告。系爭債
    權應由原告或由參加人陸弘公司取得？
  (三)原告得對被告主張之金額為何？被告是否可主張依與翔鳳公
    司簽訂之全國性合約書第十七條第五項規定，扣抵合理預估
    之費用（包含但不限於訴訟費用及律師費用）？
六、得心證之理由：
  (一)翔鳳公司對被告之債權餘額為4,881,155元。
    翔鳳公司對被告之債權餘額經兩造彙算後，減縮爭點為：若
    被告抗辯扣除97年11月20日及97年12月24日2個月之資訊處
    理費各9,450元為有理由，則債權餘額應為4,881,155元，反
    之，原告亦僅主張490萬元（見本院卷第146頁背面）。是兩
    造就此部分之爭點為：被告可否扣除2個月之資訊處理費18,
    900元。經查，被告抗辯依其與翔鳳公司簽立之供應商服務
    管理系統合約約定，翔鳳公司每月應給付被告公司9,450元
    服務費，是翔鳳公司對其之債權餘額須扣除97年11月20日及
    97年12月24日2個月之資訊處理費各9,450元云云，業據其提
    出原告不爭執真正之供應商服務管理系統合約為憑（見本院
    卷第149 頁至第161頁），觀諸上開供應商服務管理系統合
    約第8條所載：「乙方（按即翔鳳公司）應付服務費：基於
    甲方（按即被告）提供供應商服務，乙方應給付服務費與甲
    方。服務費之計算係以每月乙方應負甲方固定費用未稅新臺
    幣9,000計算。.....乙方同意甲方得逕行將此等服務費自其
    應給付乙方之金額扣除。」等語，足見被告上開抗辯應非無
    據，堪以採信。至原告主張翔鳳公司於97年7月即倒閉，翔
    鳳公司已無使用該管理系統，當無產生該筆資訊處理費之可
    能，被告扣除該費用無理由云云，然參以該供應商服務管理
    系統合約所載：「有效期限2008From1/1to12/31」及第13條
    約定：「合約之提前終止（一）倘任何一方違反本合約之規
    定時，未違約者得以....聲明終止本約。（二）任何一方均
    得以存證信函於三個月以前通知他方終止本合約。..」等語
    ，堪認翔鳳公司與被告公司簽立之上開供應商服務管理系統
    合約係定有期限之繼續性供給服務契約，而原告並未舉證證
    明翔鳳公司業已向被告公司終止上開契約，於未依法終止前
    ，縱未有使用該服務，仍須依約支付服務費，則原告以翔鳳
    公司無使用該管理系統，而主張被告不得扣除該筆費用，即
    無理由。是被告公司本於上開契約主張扣除97年11月20日及
    97 年12月24日2個月之資訊處理費各9,450元，應屬有據，
    準此，堪認翔鳳公司對被告之債權餘額為4,881,155元。
  (二)系爭債權應由原告取得：
  1.按債權之讓與，依民法第297 條規定，非經讓與人或受讓人
    通知債務人不生效力，此項通知不過觀念通知，使債務人知
    有債權移轉之事實，免誤向原債權人清償而已。而讓與之通
    知，為通知債權讓與事實之行為，原得以言詞或文書為之，
    不需何等之方式（最高法院39年臺上字第448 號判例、88年
    臺上字第1135號判決意旨參照）。
  2.查原告主張翔鳳公司先後於96年1月31日、96年12月13日，
    與原告簽訂系爭合約書，約定於合約有效期間內（自簽約日
    起1年），翔鳳公司同意將其對特定買受人（包括被告）因
    銷貨或提供勞務等取得之所有應收帳款債權（含現有及將來
    發生，且不論該等應收帳款債權是否為原告所核准額度內之
    帳款債權）讓與原告，翔鳳公司於96年3月13日對被告為債
    權讓與之通知，被告於96年3月15日收受送達，並於96年3月
    20 日出具債權轉讓同意書，同意翔鳳公司於扣除退貨、商
    品服務費用、退佣，及其他經雙方同意扣除之款項後轉讓予
    原告等情，業據其提出系爭合約書、存證信函、掛號郵件收
    件回執、債權轉讓同意書為憑（見本院卷第4頁至第17頁）
    ，並為被告所不爭執，堪信為真實。而翔鳳公司與原告於96
    年12月13日再行簽訂國內應收帳款受讓管理合約書後，雖未
    另以書面為債權讓與之通知，然迄至97年7月間前，被告均
    按翔鳳公司之指示，將系爭貨款匯至翔鳳公司設於原告銀行
    七賢分行備償專戶，為兩造所不爭，足徵翔鳳公司、原告應
    已將債權讓與之事通知被告，被告亦已知悉翔鳳公司、原告
    間債權讓與之事實，揆諸前揭說明，應認翔鳳公司、原告間
    之債權讓與於參加人為債權讓與通知前即已對參加人發生效
    力。
  2.至參加人陳述翔鳳公司於97年7月10日與伊簽訂債權移轉協
    議書，將其對被告97年4月份（含）以後之債權讓與，並經
    伊於97年7月16日對被告為債權讓與之通知，被告並於97年7
    月17日收受送達等情，固有債權移轉協議書、存證信函附卷
    可憑（見本院卷第54、55頁），惟該等債權於翔鳳公司讓與
    參加人前之96年12月13日即已讓與原告，並於參加人為債權
    讓與通知前即對被告發生效力，已如前述，足見參加人、翔
    鳳公司於97年7月10日簽訂債權移轉協議書時，翔鳳公司對
    被告已無代工款債權存在，參加人主張其已受讓翔鳳公司對
    被告之代工款債權，其得依債權讓與、承攬之法律關係，請
    求被告給付代工款，核非有據。
  3.參加人復陳述翔鳳公司每個月將對被告之應收款項債權，以
    發票金額向原告按75％至80％比例融資，翔鳳公司於支付利
    息及相關費用後如有賸餘應將餘額歸還翔鳳公司，是原告應
    將97年4月後之部分按每月結算之金額提出並依法轉讓與參
    加人云云。惟查：系爭合約書，其上「墊款成數」欄雖記載
    「每筆發票最高不超過八成」、「每筆發票最高不超過75%
    」，僅係原告與翔鳳公司關於貸（墊）款成數之約定而已，
    此與原告是否按貸款成數受讓系爭債權並無必然關係，尚難
    僅以原告僅同意按發票金額75%至80%貸（墊）款予翔鳳公司
    一事，即遽論原告未受讓翔鳳公司對被告之全部債權。且翔
    鳳公司係將其對被告自96年12月13日起1年內之應收帳款債
    權（含現有及將來發生，且不論該等應收帳款債權是否為參
    加人所核准額度內之帳款債權）讓與原告，觀諸系爭合約書
    第1條第2款約定即明，足見原告所受讓者為翔鳳公司對被告
    自96年12月13日起1年內之應收帳款債權全部，非以貸（墊
    ）款額度為債權讓與之範圍，參加人以原告之貸款成數僅
    75%至80%，主張除已讓與原告之部分外，翔鳳公司對被告尚
    有代工款債權可資讓與，亦不足採。
  (三)被告抗辯扣抵合理預估之費用888,446元，為無理由：
  1.被告抗辯翔鳳公司將對伊之債權重複移轉與原告及參加人，
    因此所產生之費用應為被告與翔鳳公司間所簽訂之全國性合
    約書第17條第5項及原告出具之費用負擔同意書，而應予扣
    抵合理預估之費用888,446元（即本院98年度訴字第737 號
    第二審及第三審裁判費139,916元、本案第二審及第三審裁
    判費148,530元及上開二訴訟案件各三審級之律師費用共600
    ,000元）云云。經查，原告出具之費用負擔同意書係在被告
    、翔鳳公司簽立之全國性合約書之後；而全國性合約書第17
    條第5項及原告出具之費用負擔同意書分別載明：「供應商
    未取得家福公司之書面同意前，不得將家福公司依本合約規
    定應支付予供應商之款項轉讓予任何第三人。如供應商將其
    對家福公司之債權轉讓予第三人致家福公司涉訟並支出費用
    者，家福公司有權於貨款中預先扣抵合理估計之費用（包括
    但不限於訴訟費用及律師費用）」、「茲因翔鳳食品股份有
    限公司…將該公司對於貴公司所有之貨款債權讓與本行/本
    公司，倘因此項債權讓與衍生爭議，致貴公司涉訟（包括但
    不限於訴訟程序及非訟強執行程序）並支出費用者，本行/
    本公司願負擔一切費用之支出（包括但不限於訴訟費用及律
    師費用），並同意貴公司得逕從應付帳款中予以扣除…」等
    語，可見兩者文字內容大致相符，僅原告出具在後之同意書
    限縮全國性合約書第17條第5項「預先扣抵合理估計之費用
    」之條件，堪認原告出具之上開同意書應係與被告公司協商
    後所成立之新合意內容，以取代被告與翔鳳公司簽立之全國
    性合約書第17條第5項，準此，被告自不得以全國性合約書
    第17條第5項為據，抗辯扣抵合理預估之費用。
  2.另觀諸上開同意書所載文義，堪認被告抗辯如翔鳳公司將其
    對被告公司之債權轉讓予第三人致被告公司涉訟並支出費用
    者，被告公司得於貨款中扣抵相關費用等語，尚非無據，惟
    查，被告於本案中抗辯扣抵之費用中關於「本院98年度訴字
    第737號第二審及第三審裁判費139,916元、本案第二審及第
    三審裁判費148,530元，及該審級之律師費用」部分，被告
    尚未實際支出，依上開文義應以被告已支出之費用為限，方
    得主張扣抵，是被告此部分抗辯即屬無據，另被告抗辯扣抵
    上開二訴訟案件第一審級之律師費用各100,000元部分，被
    告並未舉證證明業已支出該筆費用及該費用之數額，而僅以
    100, 000元作為其預估費用主張扣抵，亦嫌無據，尚難准許
    ，綜此，被告抗辯扣抵合理預估之費用888,446元，為無理
    由，不應准許。
  (四)末按給付有確定期限者，債務人自期限屆滿時起，負遲延責
    任；遲延之債務，以支付金錢為標的者，債權人得請求依法
    定利率計算之遲延利息；應付利息之債務，其利率未經約定
    ，亦無法律可據者，週年利率為百分之5，民法第229條第1
    項、第233條第1項前段、第203條分別定有明文。原告主張
    被告系爭債務應給付之帳款日為97年10月17日，業據其提出
    被告公司之網路供應商服務管理系統查詢表（見本院卷第23
    頁）為證，被告就此亦未爭執，堪信為真實，是原告另請求
    自上開應付款日之翌日即97年10月18日起加計百分之五之利
    息，於法有據，應予准許。
七、綜上所述，翔鳳公司對被告之債權餘額為4,881,155元，且
    由原告受讓該債權，而被告抗辯扣抵相關費用888,446元，
    為無理由，則原告本於系爭合約書及債權讓與法律關係請求
    被告給付4,881,155元，及自97年10月18日起至清償日按年
    息百分之五計算之利息部分為有理由，應予准許，逾此部分
    ，為無理由，應予駁回。
八、兩造陳明願供擔保，聲請宣告假執行或免為假執行，經核原
    告勝訴部分，合於法律規定，爰分別酌定相當之擔保金額宣
    告之；原告其餘假執行之聲請，因訴之駁回而失所依據，不
    予准許。
九、本件事證已臻明確，兩造其餘攻擊防禦方法，經審酌後，或
    與本件無涉，或與判決結果不生影響，毋庸一一論列，併此
    敘明。
十、訴訟費用負擔之依據：民事訴訟法第79條。
中    華    民    國    99    年    1     月    29    日
                  民事第六庭    審判長法  官  朱漢寶
                                      法  官  洪文慧
                                      法  官  陳雯珊
以上正本係照原本作成。
如對本判決上訴，須於判決送達後20日內向本院提出上訴狀。
中    華    民    國    99    年    1     月    29    日
                                      書記官  陳彥樺

司法院資訊處製作；財團法人民間司法改革基金會備份。
